ACORDAO-COMPLETO-2555005

ACÓRDÃO 2174/2022 ATA 38/2022 - PLENÁRIO

VISTOS, relatados e discutidos estes autos de embargos de declaração opostos por Ecoplan Engenharia Ltda contra o Acórdão 1759/2022-TCU-Plenário;
ACORDAM os Ministros do Tribunal de Contas da União, reunidos em Sessão do Plenário, diante das razões expostas pelo Relator, em:
9.1.  conhecer dos presentes embargos de declaração para, no mérito, rejeitá-los;
9.2. dar ciência à embargante.

Embargos de declaração opostos contra decisão que negou provimento a pedido de reexame interposto contra o acórdão que considerou improcedente representação acerca de irregularidades na contratação de serviços de consultoria para o Gerenciamento Executivo e Execução Parcial do Programa de Apoio à Terra Indígena Urubu Branco  PAINDIO, referente às obras de pavimentação da BR-158/MT.

Departamento Nacional de Infraestrutura de Transportes.

3. Interessados/Responsáveis/Recorrentes:
3.1. Recorrente: Ecoplan Engenharia Ltda (92.930.643/0001-52).

13.1. Ministros presentes: Bruno Dantas (na Presidência), Walton Alencar Rodrigues (Relator), Benjamin Zymler, Jorge Oliveira e Antonio Anastasia.
13.2. Ministros-Substitutos convocados: Augusto Sherman Cavalcanti, Marcos Bemquerer Costa e Weder de Oliveira.

ACORDAO-COMPLETO-2563923

Acórdão 2628/2022 - Plenário

WALTON ALENCAR RODRIGUES

Ministro Walton Alencar Rodrigues.

Trata-se de embargos de declaração opostos por Ecoplan Engenharia Ltda. Em face do Acórdão 1759/2022-TCU-Plenário, que negou provimento a pedido de reexame interposto contra o Acórdão 3152/2020-TCU-Plenário, nos seguintes termos:
SÍNTESE RECURSAL
Este processo discute as irregularidades na desclassificação do Consórcio SKILL/ECOPLAN do RDC Eletrônico 202/2018-00, promovido pela Superintendência Regional do DNIT em Mato Grosso para contratação de serviços de consultoria para o Gerenciamento Executivo e Execução Parcial do Programa de Apoio à Terra Indígena Urubu Branco - PAINDIO, referente às obras de pavimentação da BR-158/MT. 
Desclassificação motivada pelo argumento de ser vedada a participação da projetista na licitação uma vez o contrato envolveria a execução de parte do PBAI. 
Foi proferido o Acórdão 3152/2020-TCU-Plenário, desfavorável às recorrentes, que estendeu a vedação legal às hipóteses de PBA e PBAI, contradizendo o legislador e a jurisprudência desta Corte de Contas (Acórdãos 3.156/2012, 3.053/2016, 590/2017 e 168/2017, todos do Plenário) . 
Ao que foi apresentado pedido de reexame buscando definir: i) se o Plano Básico Ambiental (PBA) seria equiparável ao projeto básico (art. 6º, IX, Lei 8.666/93) ; e ii) se as limitações à contratação da projetista (art. 36 da Lei n.º 12.462/2011 do RDC e art. 9º da Lei n.º 8.666/1993) aplicar-se-iam às atividades de gerenciamento, supervisão e fiscalização caso a essas se conectem com o cumprimento de ações do Plano Básico Ambiental Indígena (PBAI) . 
O pedido de reexame foi lastreado em elementos sólidos, já reconhecidos por esta Corte de Contas, dentre os quais a inexistência de prejuízos à isonomia que justificassem a desclassificação de proposta R$ 1.000.000,00 (um milhão de reais) mais barata do que a segunda colocada (uma diferença de 13,3%) .
Sob a perspectiva de que o impedimento de participação estaria no fato de a candidata à licitação para o gerenciamento ter elaborado o PBAI, foi reconhecida a distinção entre o PBAI e o projeto básico da lei de licitações, afastando-se, portanto, o viés desfavorável que o entendimento trazia à ora embargante. 
Superado o primeiro debate, restou pendente a outra limitação, que o acórdão ora embargado interpretou, data vênia, equivocadamente, como uma afronta à isonomia entre as licitantes. 
A isonomia só pode ser considerada infringida quando a vantagem competitiva de uma licitante frente às demais for indevida. Aí reside o cerne da questão!
A vantagem que apresenta o Consórcio Skill-Ecoplan enquanto licitante, em função de ter a Ecoplan participado da elaboração do PBAI é inerente ao referido trabalho, constituindo, portanto, uma vantagem natural e, por natural, não pode ser considerada indevida. 
A premissa do TCU de que o rompimento da isonomia estaria se dando pela ocorrência de vantagem INDEVIDA não merece prosperar. Trata-se de uma vantagem de ordem técnica similar àquela que uma empresa que tenha experiência técnica precedente detém. E é justamente por buscar uma licitante capacitada que o edital exige a demonstração de experiência prévia, de forma que o preenchimento deste requisito é, tecnicamente, o único parâmetro competitivo do edital. 
Sem dúvida, a empresa apresenta vantagem técnica e essa vantagem se transforma em vantagem para a Administração, já que o conhecimento prévio quanto às características do local e do serviço objeto da licitação lhe dá um arcabouço legítimo de vantagem competitiva, sem que isso implique óbice à isonomia. 
Fazendo uma analogia com o processo licitatório tipo técnica e preço, o qual era empregado, até há poucos anos, para contratação de serviços de consultoria, a empresa que tivesse elaborado o PBA teria vantagem competitiva por ter melhores condições - fruto de seu conhecimento adquirido - para elaborar a proposta a proposta técnica e, com isso, teria maior potencial de obter uma pontuação técnica maior.
Ou seja, a experiência prévia da empresa em elaboração de PBAI - e, de modo particular no PBAI afeto ao gerenciamento que se deseja contratar - é, ou deveria ser, desejável, já que dá à empresa uma expertise salutar e benéfica à Administração (diferencial, aliás, que permitiu que a empresa ofertasse desconto maior que as demais) . Cabe ressaltar com base nas definições de PBA e do PBAI - Componente Indígena, que qualquer empresa qualificada em serviços ambientais tem condições de apresentar propostas competitivas. 
Ao se debruçar sobre a "observância do princípio da isonomia" (Item 14) , o Acórdão 1.759/2022 limitou-se a narrar as seguintes vantagens que atribuiu à autora do PBAI quando comparadas às demais licitantes na formulação de propostas: 
 (...) 14.13. Assim, as alegac¿ões das recorrentes de que não teriam auferido vantagem em razão da elaborac¿ão do PBAI, ainda que tivessem sido devidamente demonstradas, não seriam suficientes para motivar o afastamento da vedac¿ão legal a¿ sua participac¿ão no certame considerado. 
14.14. A vedac¿ão legal à participac¿ão em certame licitatório do autor do projeto básico ou executivo não depende do auferimento de efetiva vantagem por esse motivo. Desse modo, previne a lei que a Administração tenha de incorrer em longas contendas acerca de minúcias fa¿ticas, em prejuízo dos objetivos maiores de interesse público que lhe cabe defender. 
14.15. São inócuas, portanto, as considerac¿ões das recorrentes sobre não terem, supostamente, auferido qualquer benefício, no certame considerado, em decorre¿ncia da autoria do PBAI, e não procedem as de que a deliberac¿ão recorrida teria incorrido em vício de motivac¿ão, ao não apreciar esse aspecto. 
Em outras palavras, ao declarar a regularidade da desclassificação de proposta R$ 1.000.000,00 (um milhão de reais) mais barata, omitiu de seu juízo a análise da preponderância do princípio da isonomia em detrimento do princípio da vantajosidade. O que atrai a oposição dos presentes embargos.
Conforme narrado, o acórdão embargado entendeu que a mera existência de benefícios competitivos obtidos pelo Consórcio integrado pela empresa autora do PBAI seria suficiente para justificar sua desclassificação do certame de contratação dos serviços de gerenciamento: 
14.13. Assim, as alegac¿ões das recorrentes de que não teriam auferido vantagem em razão da elaborac¿ão do PBAI, ainda que tivessem sido devidamente demonstradas, não seriam suficientes para motivar o afastamento da vedac¿ão legal a¿ sua participac¿ão no certame considerado.
 (...) 
15. (...) 
f) o argumento das recorrentes parte do pressuposto de que seria necessária a comprovac¿ão da vantagem usufruída pelo consórcio vencedor frente a seus concorrentes para motivar a aplicação dos mencionados dispositivos, o que na¿o procede, pois a simples potencialidade do dano e¿ suficiente para que se determine o afastamento, a priori, do licitante; 
No entanto, tal ponderação restrita à isonomia não encerrou a discussão de que a existência de benefícios à uma das concorrentes é insuficiente para motivar o afastamento da candidata natural ao cumprimento do objeto em contratação. 
A ótica adotada pelo acórdão recorrido não abarcou a noção de que a isonomia é apenas um dos diversos princípios que devem nortear a Administração Pública. Repise-se que a vantajosidade de uma contratação pública se manifesta tanto pela economicidade contida em cada uma das propostas, como pelos demais proveitos e serventias que a compõem.
Ao elevar um princípio à máxima potência, a compreensão recorrida se descolou da jurisprudência do Plenário do TCU, que reiteradamente decide que "a projetista se apresenta como candidata natural a tais serviços, mas não poderá ser contratada sem a competição licitatória prevista na Constituição Federal" (Voto do Acórdão 3053/2016-TCU-Plenário) . 
Naquele mesmo julgado se declarou que a contratação da projetista, desde que respeitado o dever de licitar, seria decorrência lógica e desejada "exatamente por dispor de vantagens comparativas de ordem técnica, por melhor conhecer as particularidades ambientais do empreendimento, está apta a prestar um melhor serviço de gerenciamento ambiental". 
Nítido, portanto, que, se vantagem existe, ela não ocorre em detrimento do princípio da isonomia. Ocorre em favor da empresa que adquiriu maior conhecimento prévio do trabalho e, com isso, consegue organizar melhor seus recursos e prever melhor o esforço a ser dispendido, o que lhe permite ofertar preços mais competitivos, por já ter experiência específica prévia. Nada além disso. 
O princípio da isonomia foi garantido quando todas as empresas dispuseram das informações suficientes sobre os serviços a serem executados, assegurado pela publicidade dos documentos licitatórios, em especial o próprio PBAI. 
A publicidade desses elementos a todas as licitantes torna equânime a condição licitatória de todos os candidatos! Em outras palavras, a vantagem adquirida pela Ecoplan por ter elaborado o PBA é estritamente de ordem técnica, e não coloca as demais empresas em condição "antiisonômica", até porque o produto do trabalho desenvolvido preteritamente pela empresa foi integralmente disponibilizado aos licitantes. 
A publicidade desse elemento norteador das propostas - que asseguram a possibilidade de as empresas interessadas apresentarem propostas competitivas. 
Vejamos o entendimento do Tribunal:
A correta definição do objeto no projeto básico é condição inafastável para sua legitimidade, pois constitui elemento indispensável à efetiva observância dos princípios constitucionais da isonomia e da publicidade. (Acórdão 2927/2009-TCU-Plenário) 
¿ SÚMULA TCU 177: A definição precisa e suficiente do objeto licitado constitui regra indispensável da competição, até mesmo como pressuposto do postulado de igualdade entre os licitantes, do qual é subsidiário o princípio da publicidade, que envolve o conhecimento, pelos concorrentes potenciais das condições básicas da licitação, constituindo, na hipótese particular da licitação para compra, a quantidade demandada uma das especificações mínimas e essenciais à definição do objeto do pregão.
Conforme item 14.12 do Relatório do acórdão embargado, o objetivo do impedimento tratado nos autos é "não frustrar a competitividade".
Vejamos o contexto em que se trata o tema: 
O impedimento consiste no afastamento preventivo daquele que, por vínculos pessoais com a situação concreta, poderia obter benefício especial e incompatível com o princípio da isonomia. O impedimento abrange aqueles que, dada a situação específica em que se encontram, teriam condições (teoricamente) de frustrar a competitividade, produzindo benefícios indevidos e reprováveis para si ou terceiro." 
Do recorte acima, é importante destacar que o termo "benefício" só é tratado de maneira pejorativa quando associado a termos como "incompatível", "indevido" ou "reprovável", adjetivos que não se aplicam ao caso concreto, em que o benefício adquirido pela Ecoplan ao elaborar o PBA é legítimo e não implica prejuízo dos demais licitantes. Com isso, afasta-se a premissa de afronta ao princípio da isonomia. 
Reitere-se o exposto em recurso: ao deixar de apreciar todos os elementos que distinguem o caso concreto da vedação legal não se apresentou como isso encerraria prejuízo à demais licitantes. Afinal, trata-se, de vantagem lícita e proba! 
A participação da autora do plano básico ambiental na licitação dos serviços de gerenciamento permite contratações de melhor qualidade e com melhores preços para a Administração. E, ainda que se considere a existência de alguma vantagem técnica em relação às demais licitantes, isso não implica afronta ao princípio da isonomia e, de outro lado, a análise sobre a vedação à participação do Consórcio também exige a ponderação sobre os benefícios auferidos pela própria Administração enquanto representante da coletividade.
Afinal, não existe preponderância absoluta de um princípio sobre os demais: 
Há necessidade de ponderar as finalidades buscadas e determinar a solução mais compatível com a eficiência econômica. 
 (...) Em primeiro lugar, é descabido reputar que um dos fins a serem buscados deva prevalecer sobre os demais. Não existe hierarquia entre "isonomia", "economicidade" e "desenvolvimento nacional sustentável". Isso significa que não será válida a decisão administrativa fundada exclusivamente em um dos referidos critérios.
 (...) A licitação é um procedimento orientado a fixar critérios objetivos para disciplinar a competição entre os interessados na contratação pública, eliminando a seleção fundada em preferências arbitrárias ou fundadas em critérios subjetivos. O tratamento isonômico visa assegurar a escolha da proposta mais adequada, dotada de maior vantajosidade. O que não se admite é a fixação de regras discriminatórias que impeçam a seleção da proposta dotada de maior vantajosidade.
Portanto, isonomia e vantajosidade se integram de modo harmônico como fins a que se norteia a licitação. Não se admite a preponderância de qualquer um desses fins, o que significa que é antijurídico a Administração adotar soluções não isonômicas sob o pretexto de promover a competição ou obter vantajosidade. Por igual, não se admite que a isonomia conduza a ignorar a obtenção da proposta mais vantajosa. (JUSTEN Filho, Marçal. Comentários à lei de licitações e contratos administrativos, 15ª Ed. São Paulo: Dialética, 2012. P.62 a 69) 
A existência de desigualdades é condição natural ao sistema concorrencial, não podendo se confundir vantagem com vantagem indevida. Foi essa a distinção feita por este Plenário, sob a brilhante relatoria do Ministro Benjamin Zymler, ao destacar que "se os eventuais interesses antagônicos forem bem gerenciados, a contratação da autora do projeto básico ambiental pode trazer algumas sinergias e vantagens para a supervisão e a implementação dos programas ambientais do empreendimento" (Acórdão 3.053/2016) . 
Assim, se a mera condição de autora do PBAI não resulta em prejuízos ao melhor interesse público, bem maior da ampla concorrência, tampouco implica afronta aos princípios legais, faz-se necessário o saneamento da omissão do Acórdão 1.759/2022 sobre a vantajosidade expressa na manutenção de proposta R$ 1.000.000,00 (um milhão de reais) mais barata, mediante a ponderação equânime entre os princípios da isonomia, economicidade e vantajosidade como condição para declaração de regularidade da desclassificação do Consórcio pela SRE/MS do DNIT no RDC Eletrônico 202/2018-00. 
REQUERIMENTOS 
Ante o exposto, requer o conhecimento e acolhimento dos presentes embargos, com efeitos infringentes, para que este Tribunal supra o vício apontado e reforme o acórdão embargado (Acórdão 1759/2022-TCU-Plenário) , de modo a sanear a omissão apontada, com os consequentes efeitos sobre a conclusão emanada, de modo a promover o reexame e reforma do Acórdão 3152/2020-TCU-Plenário.

Jonas Cecílio (14344/OAB-DF), Eduardo Han (11714/OAB-DF) e outros.

Procuradora-Geral Cristina Machado da Costa e Silva.

REPRESENTAÇÃO COM PEDIDO DE MEDIDA CAUTELAR. CONHECIMENTO. INABILITAÇÃO DE LICITANTE. INDEFERIMENTO DA CAUTELAR. IMPROCEDÊNCIA. PEDIDO DE REEXAME. NÃO PROVIMENTO. EMBARGOS DE DECLARAÇÃO. CONHECIMENTO. REJEIÇÃO.

REPRESENTAÇÃO (REPR)

Secretaria de Recursos (Serur); Secretaria de Fiscalização de Infraestrutura Rodoviária e de Aviação Civil (SeinfraRod).

Trata-se de embargos de declaração opostos por Ecoplan Engenharia Ltda., em face do Acórdão 1759/2022-TCU-Plenário, que negou provimento a pedido de reexame interposto contra o Acórdão 3152/2020-TCU-Plenário (Relator E. Ministro Raimundo Carreiro) . 
	A decisão originária foi exarada em representação acerca da irregular inabilitação do consórcio formado pelo Consórcio Ecoplan, no RDC Eletrônico 202/2018-00, promovido pela Superintendência do Departamento Nacional de Infraestrutura de Transportes no Mato Grosso (SRDnit/MT) . 
	Em síntese, a embargante alega omissão decorrente do fato de o Tribunal não ter sopesado o princípio da isonomia entre os licitantes com os demais princípios que regem a Administração, principalmente, o da obtenção da proposta mais vantajosa.
	Conheço do recurso, por preencher os requisitos previstos nos artigos 32 e 34 da Lei 8.443/1992.
	Quanto ao mérito, o apelo não merece ser acolhido. 
	A omissão que fundamenta embargos de declaração deve envolver "questões relevantes postas pelas partes para a solução do litígio, bem como as questões de ordem pública que o juiz deve resolver de ofício".
	Verifico que o Acórdão 1759/2022-TCU-Plenário avaliou todos os argumentos objeto do pedido de reexame, não restando questões colocadas pelas partes sem resposta.
	No presente momento, a Ecoplan apresenta nova alegação, buscando rediscutir a matéria, com o nítido interesse de tentar reverter decisão que não lhe foi favorável. Esse objetivo não é amparado pelo meio recursal utilizado.
	Ainda que o argumento não fosse novo e restasse não analisado pelo Tribunal, é cediço que o juiz não é obrigado a enfrentar todas as alegações dos responsáveis. O essencial é que a decisão esteja devidamente fundamentada, com a precisa indicação dos motivos de sua conclusão.
	No presente caso, o Tribunal concluiu por ilegalidade em eventual habilitação do consórcio Ecoplan, uma vez que elaborou o projeto ambiental que embasou o certame e o instrumento convocatório previa execução de atividades incompatíveis com o disposto no artigo 36 da Lei 12.462/2011 e o artigo 9º da Lei n.º 8.666/1993.
	Assim, conheço dos embargos de declaração opostos por Ecoplan Engenharia Ltda., em face do Acórdão 1759/2022-TCU-Plenário para, no mérito, rejeitá-los.
	Feitas essas considerações, voto para que o Tribunal adote a minuta de acórdão que submeto ao Colegiado.
TCU, Sala das Sessões, em 5 de outubro de 2022.
WALTON ALENCAR RODRIGUES 
Relator